【裁判字號】    97,台上,603
【裁判日期】    970327
【裁判案由】    侵權行為損害賠償
【裁判全文】
最高法院民事判決              九十七年度台上字第六○三號
上  訴  人  和泰保險經紀人股份有限公司
法定代理人  乙○○
訴訟代理人  郭啟榮律師
被 上訴 人  甲○○
                    號
訴訟代理人  吳仲立律師
上列當事人間請求侵權行為損害賠償事件，上訴人對於中華民國
九十六年十月十六日台灣高等法院第二審判決（九十六年度上字
第二六○號），提起上訴，本院判決如下：
    主  文
原判決廢棄，發回台灣高等法院。
    理  由
本件被上訴人主張：第一審共同被告郭冠宏以上訴人保險業務員
之身分，於執行職務之際，詐欺、侵占伊及訴外人即伊配偶謝秋
美、泰毓電子股份有限公司（下稱泰毓公司）所交付之下列保費
：(1)民國九十二年三月二十五日向伊謊稱投保之「富邦萬年春終
身壽險」保單主約升級至新台幣（下同）四百萬元而收取升級專
案保費一百七十一萬三千四百六十一元。(2)九十二年七月十四日
、同年八月十四日、九十三年六月十四日分別向伊及謝秋美收取
「蘇黎世千禧終身壽險」保費，共計四十六萬零二百十二元。(3)
九十二年十二月三十日向伊所經營之泰毓公司收取「幸福人壽團
體險」保費十七萬二千八百元；致遠雄人壽保險事業股份有限公
司（下稱遠雄公司）以本金墊繳保費而產生墊繳利息三萬八千一
百七十元之損害。謝秋美、泰毓公司將渠等上開損害賠償請求權
讓與伊並通知上訴人，依民法第一百八十四條第一項、第一百八
十八條第一項前段及保險業務員管理規則第十五條第一項前段規
定，求為命上訴人及郭冠宏連帶給付二百三十八萬四千六百四十
三元並加付法定遲延利息之判決（第一審為被上訴人勝訴之判決
，郭冠宏未聲明不服，該部分業已確定）。
上訴人則以：伊與郭冠宏間僅係承攬關係，並無僱傭關係，被上
訴人所受之損害，係被上訴人、謝秋美及泰毓公司與郭冠宏間之
私人借貸關係，與郭冠宏招攬保險行為無關，伊不須負連帶賠償
責任。伊對業務員收取保費均訂有管控措施，就郭冠宏之選任與
監督已盡相當注意，且被上訴人及謝秋美自承渠等非常信任郭冠
宏，關於投保、保費之繳納均委託郭冠宏處理，甚至將保險單交
付郭冠宏保管，並與郭冠宏間有借貸關係，足見被上訴人及謝秋
美與郭冠宏間存有異於一般保險業務員與要保戶間之信任關係，
無論伊如何監督，均難以防止郭冠宏利用與被上訴人間之信任關
係而向其騙取財物。而被上訴人交付保險費予郭冠宏時，均未索
取保險單及保費收據，以致郭冠宏得連續五次騙取款項，顯然與
有重大過失。況被上訴人用以繳納保費之五紙系爭支票均未載明
保險公司或伊為受款人，且未為禁止背書轉讓之記載，致郭冠宏
有機可趁，被上訴人亦與有過失，應有過失相抵之適用等語，資
為抗辯。
原審維持第一審所為上訴人敗訴之判決，駁回其上訴，無非以：
被上訴人就伊主張之事實，業據提出「富邦萬年春終身壽險」保
單、支票存根聯、付款簽收簿在卷為證，並經證人謝秋美、饒鎂
譯到庭證稱無訛，堪信為真。上訴人雖以前揭情詞置辯，但查上
開金額確係郭冠宏以保費名義向被上訴人等人所收取，業據郭冠
宏到庭陳述屬實，上訴人空言否認被上訴人等人所繳付上開金錢
是私人借貸，未舉證以實其說，要難信採。另依被上訴人所提出
之遠雄公司續期保險費墊繳憑證所示，被上訴人經該公司墊繳本
金所產生之墊繳利息為三萬八千一百七十元，此為上訴人所不爭
執，而此部分費用之產生，亦係出於郭冠宏不法侵占被上訴人已
繳納之保費所生，自亦屬被上訴人因郭冠宏之不法行為所生之損
害，是被上訴人所受損害金額合計為二百三十八萬四千六百四十
三元，應堪認定。上訴人雖另提出與郭冠宏所簽立之保險承攬契
約書乙件及郭冠宏之扣繳憑單，以證明彼等間係承攬之法律關係
，惟參照最高法院四十二年台上字第一二二四號判例意旨，郭冠
宏係以收取保費之名義向被上訴人等人取得上開金額，斯時其尚
任職於上訴人公司，且依被上訴人所提出上訴人所不爭執之郭冠
宏名片所示，郭冠宏於當時係屬上訴人公司之人員，在客觀上自
足認郭冠宏上開所為係與其執行職務有關。又依上訴人與郭冠宏
間所訂立之上揭保險承攬契約書第四條及第十條第三項約定，上
訴人既代辦郭冠宏之一切登錄行為，又於郭冠宏有損害上訴人名
譽等情之時，可單方終止彼等間之契約關係，足認上訴人對於郭
冠宏實有選任、監督之管理關係無訛。再參諸最高行政法院九十
三年度判字第一一七八號判決意旨所示：「保險業務員應由所屬
公司負責其資格之登錄、訓練、管理與監督，且業務員經登錄後
應專為其所屬公司從事保險之招攬，如因招攬行為所生之損害並
由所屬公司依法負連帶責任，因此保險業務員與其所屬保險公司
之關係，與民法之僱傭關係較為相近，保險業務員取自所屬公司
之所得，核與所得稅法第十一條第一項所定律師、會計師、建築
師、技師、醫師、藥師、表演人及其他以技藝自力營生者之執行
業務者之情形有別」等語，足認郭冠宏與上訴人間確實存有僱傭
關係之性質無疑，上訴人辯稱伊與郭冠宏間係承攬關係，並非僱
傭關係云云，洵無可採。至上訴人雖另又以：郭冠宏於本件所為
，非屬伊公司之職務行為等語置辯，惟依上揭契約第三條規定：
「乙方（郭冠宏）為甲方（上訴人）招攬人壽保險商品及財產保
險商品並負責將要保文件及其經收之保險費交付甲方」，及由上
訴人業務行政中心所出具之信函乙紙所載內容觀之，可知郭冠宏
於任職上訴人公司期間，所擔任者係保險業務員一職，包括招攬
保險、收取保費、辦理保單貸款等在內，均屬其行使職務之內涵
，郭冠宏向被上訴人收取保費之行為，自屬執行上訴人之職務行
為無誤，上訴人上開所辯，亦無可採。矧上訴人迄未能就其選任
受僱人即郭冠宏及監督其職務之執行，已盡相當之注意或縱加以
相當之注意而仍不免發生損害乙節，舉證以實其說，自不能免責
。至於上訴人另辯稱：被上訴人用以繳納保費之支票未為禁止背
書轉讓之記載，並載明保險公司為受款人，致郭冠宏得以趁機侵
占保費，本件被上訴人應有過失相抵之適用等語。惟查所謂過失
相抵，自當以債權人亦有過失存在為前提，又所謂過失，係指注
意義務之違反，上訴人辯稱被上訴人有上開過失存在，然就被上
訴人為何負有上開注意義務，未能舉證以實其說，僅泛稱此為商
業上之慣例云云，然就此慣例之存在，及此慣例可拘束與保險公
司往來之被保險人乙節，仍未能舉證證明之，是上訴人所為過失
相抵之抗辯，亦無可採。況依遠雄公司於九十六年五月三十一日
出具之陳報狀說明：「……經查甲○○及謝秋美分為原蘇黎世人
壽保險單號碼：000000000及000000000之要保人兼被保險人，由
蘇黎世人壽於九十三年十月間移交陳報人之大宗掛號交寄單中，
可知該公司曾於九十二年一月二日發函向要保人催繳保費……」
，足見遠雄公司於郭冠宏侵占上開保費後，始以函件向被上訴人
催繳，自難謂被上訴人對上開保費被侵占與有過失，而郭冠宏侵
占上開保險費後，並無連續侵占之情事，損害並無擴大，亦難論
被上訴人與有過失。綜上所述，被上訴人基於共同侵權行為等之
法律關係請求上訴人連帶如數給付上開金額本息，為有理由，應
予准許等詞，為其判斷之基礎。
惟查上訴人於原審主張被上訴人因繳納保費簽發給郭冠宏之系爭
五紙支票，均記載受款人為郭冠宏，同時為「禁止背書轉讓」之
記載，系爭支票上既記載受款人為郭冠宏，又記載禁止背書轉讓
，依票據法之規定郭冠宏係唯一可持以兌領現金之人，致其有侵
占挪用之機會，被上訴人自應負與有過失之責等語，有卷附系爭
支票影本五紙在卷可稽（見第一審卷第六七至七一頁及原審卷第
二二、五三、八二、一一八頁）。乃原判決竟認被上訴人用以繳
納保費之系爭支票「未為禁止背書轉讓」之記載（見原判決第七
頁六、部分），並為上訴人不利之判斷，已有認定事實與卷證資
料不符之違誤。況上訴人於原審另辯稱被上訴人交付保險費予郭
冠宏時，均未索取保險單及繳納保費之收據，且系爭支票均未載
明保險公司或伊為受款人，及未為禁止背書轉讓之記載，致郭冠
宏得以得連續五次騙取款項，趁機侵占保險費，被上訴人亦與有
過失，應有過失相抵之適用等情（見原審卷第二二頁、五一至五
四頁、八二頁、一一六至一二○頁），自屬重要之防禦方法，然
原審未於理由項下說明其取捨之意見，遽認被上訴人未違反注意
義務，無與有過失云云，亦有判決不備理由之違法。次按損害之
發生或擴大，被害人與有過失者，法院得減輕賠償金額，或免除
之，民法第二百十七條定有明文。上訴人於原審又主張遠雄公司
於九十六年五月三十一日所出具之上開陳報狀（見原審卷第四八
頁）內稱蘇黎世人壽保險公司曾於九十二年一月二日發函向要保
人（指被上訴人及謝秋美）催繳保費，而被上訴人於第一審起訴
狀亦主張郭冠宏先後於九十二年三月二十五日、九十二年七月十
四日、同年八月十四日、九十三年六月十四日、九十二年十二月
三十日分別向被上訴人收取並侵占保費，上開侵占保費日期均在
蘇黎世人壽保險公司於九十二年一月二日向要保人催繳保費之後
，被上訴人知悉上情之後，仍繳納保費給郭冠宏，致其得以趁機
侵占保費，顯與有過失等語（見原審卷第一一六至一二○頁），
似非無據，上訴人前開主張是否真實﹖均與損害之發生與擴大有
關，實情究竟如何，原審疏未審認明晰，說明取捨之理由，遽以
難認被上訴人與有過失，而為上訴人不利判決，亦嫌速斷。上訴
論旨，指摘原判決不當，聲明廢棄，非無理由。
據上論結，本件上訴為有理由。依民事訴訟法第四百七十七條第
一項、第四百七十八條第二項，判決如主文。
中    華    民    國  九十七  年    三    月  二十七  日
                      最高法院民事第五庭
                          審判長法官  劉  延  村
                                法官  許  澍  林
                                法官  黃  秀  得
                                法官  李  寶  堂
                                法官  童  有  德
      本件正本證明與原本無異
                                      書  記  官
中    華    民    國  九十七  年    四    月    七    日
                                                Ａ


司法院資訊處製作；財團法人民間司法改革基金會備份。
